【裁判字號】    97,重訴,471
【裁判日期】    971230
【裁判案由】    侵權行為損害賠償
【裁判全文】
臺灣板橋地方法院民事判決             97年度重訴字第471號
原      告  乙○○
            丙○○
共      同
訴訟代理人  金學坪律師
            簡欣儀律師
被      告  甲○○
上列當事人間請求損害賠償事件，經本院於民國97年12月9日言
詞辯論終結，判決如下：
    主      文
被告應給付原告乙○○新台幣壹佰柒拾柒萬壹仟肆佰零伍元及自
民國97年7 月22日起至清償日止按週年百分之5 計算之利息。
被告應給付原告丙○○壹佰拾伍萬玖仟陸佰玖拾貳元元及自民
國97年7 月22日起至清償日止按週年百分之5 計算之利息。
原告其餘之訴駁回。
訴訟費用由被告負擔3分之1；餘由原告負擔。
本判決第1 項於原告乙○○以新台幣陸拾萬元供擔保後，得假執
行；本判決第2 項於原告丙○○以新台幣肆拾陸萬元供擔保後，
得假執行。
原告其餘假執行之聲請駁回。
    事實及理由
一、原告乙○○、丙○○起訴主張：
（一）被告於民國97年3 月17日23時20分許，駕駛車牌號碼6N-
      3326號自小客車，行經台北縣中和市○○路○ 段131 巷口
      前，原應注意行車時速不得超過50公里，且應注意車前狀
      況，並隨時採取必要之安全措施，而依當時並無不能注意
      之情事，竟疏未注意以60公里以上之時速，撞擊原告2 人
      之子林祈成，造成林祈成送醫不治身亡。被告上開過失致
      人於死之行為，經臺灣板橋地方法院97年度交易字第284
      號刑事判決判處有期徒刑1 年2 月、嗣經被告上訴臺灣高
      等法院以97年度交上易字第264 號判決判處有期徒刑9 月
      確定在案。
（二）按「不法侵害他人致死者，對於支出醫療及增加生活上需
      要之費用或殯葬費之人，亦應負損害賠償責任。被害者對
      於第三人負有法定扶養義務者，加害人對於該第三人亦應
      負損害賠償責任。」、「不法侵害他人致死者，被害人之
      父、母、子、女及配偶，雖非財產上之損害，亦得請求賠
      償相當之金額」。民法第192 、194 條分別定有明文，被
      告過失致林祈成於死之行為，對原告應負之損害賠償金額
      ，臚列如下。
      財產上損害︰
        (1)醫療及殯葬費用︰
          原告乙○○為林祈成之父親、原告丙○○為林祈成之
          母親，總計支付林祈成之醫療費新台幣（下同）2 萬
          6111元、殯葬費37萬3120元，由乙○○分擔支出之金
          額為19萬9616 元，丙○○分擔支出19萬9615元。
        (2)扶養費用︰
          原告2 人並無固定職業收入，仰賴2 名兒子扶養，次
          子林祈成退伍後於上市、上櫃公司從事軟體遊戲開發
          企劃人員，96年各類所得扣繳憑單合計為159 萬6893
          元，扶養費用以林祈成負擔2 分之1 計算。依台北縣
          政府主計室網站公布之95年台北縣家庭平均每戶年收
          支表，每戶年平均支出為74萬7871元，每戶平均人口
          為3.28人，因此每人年平均支出為22萬8009元。原告
          乙○○出生年月日為46年9 月3 日至林祈成死亡之日
          為50歲，依內政部網站公佈之95年台灣省簡易生命表
          男性50歲，其平均餘命為28.30 歲，原告乙○○之受
          扶養損害金額為202 萬9759元（計算式228,009 元×
          霍夫曼係數17.8042×1/2)。另原告丙○○出生年月
          日為44年1月14日致林祈成死亡之日為53歲，依95年
          台灣省簡易生命表女性53歲，其平均餘命為30.26 歲
          ，原告丙○○之受扶養損害金額為234萬3214元（計
          算式228,009元×霍夫曼係數20.5537×1/2)。
          雖原告乙○○財產總額為1179萬358 元、丙○○為86
          6萬6517元，惟原告所有之上開財產多有貸款尚在繳
          納，貸款金額共計1765萬6085元，每月為支付上開貸
          款金額，已讓原告倆無法負荷，每月生活處於左支右
          絀、捉襟見肘之狀態，喪失林祈成之扶養後，原告有
          不能維持生活之情形。
      非財產上損害︰
          林祈成在家中對父母極為孝順、與兄妹相處亦融洽非
          常，假日經常陪同母親上街買菜，一家和樂。今因被
          告之過失，奪去一條寶貴之生命，不但社會痛失英才
          ，對原告而言，白髮人送黑髮人，更是人生最大之悲
          痛。且原告丙○○本即患有憂鬱症，遭逢喪子之痛，
          精神狀況更形惡化，也讓整個家庭更陷愁城。本件原
          告乙○○係國中夜間部畢業、丙○○為高職畢業，請
          斟酌原告之學歷、健康狀態、年事已大及喪子之痛等
          情，判命被告給付精神上損害賠償各300 萬元。
      綜上，被告應給付原告乙○○522 萬9375元，應給付原
        告丙○○554 萬2829元。
（三）臺灣高等法院97年度交上易字第264 號判決，以交通事故
      現場圖即認定刑事被害人林祈成與有過失，然上開現場圖
      所記載「A 稱行人跑步至肇事地行向」、「A 稱與行人撞
      擊地點」、「A 稱綠燈」等資料，均為本件被告所自稱，
      是否確為現場狀況，不得而知，應無從認定被害人與有過
      失。況被告於上開刑事判決審理中已表明不記得撞擊點，
      然上開刑事判決卻以被告所陳述之現場圖認定撞擊點係在
      被告所指稱之臺北縣中和市○○路○ 段131 巷口之兩旁行
      人穿越道中間，繼而認定林祈成與有過失，該刑事判決之
      認定事實，顯有違誤之處。再者，本件被告於刑事偵審陳
      述多與事實不合，故現場圖之製作，亦可能係被告於事故
      發生後，為減輕其自身責任而信口指稱，應非事實，不可
      採信。從而被告抗辯刑事受害人與有過失，應不可採等語
      。並聲明：被告應分別給付原告乙○○522 萬9375元、
      給付原告丙○○554 萬2829元，及均自起訴狀繕本送達被
      告之翌日起至清償日止，按週年利率百分之5 計算之利息
      。原告均願供擔保請准宣告假執行。
二、被告甲○○則以：被害人林祈成違規闖紅燈斜行穿越道路，
    於本件交通事故之發生與有過失，其本人教育程度為國民中
    學畢業，目前受雇印刷廠工作，年收入約30餘萬元，無其他
    資產，積欠卡債約數萬元等語置辯，並答辯聲明：原告之訴
    駁回。
三、本件原告主張被告有上開超速駕車過失侵權行為，致林祈成
    死亡，原告乙○○、丙○○為林祈成之父母，分別支出林祈
    成醫療、喪葬費用19萬9616元、19萬9615元，又原告乙○○
    、丙○○平均餘命各為28.30 歲、30.26 歲，每人年平均扶
    養費為22萬8009元，原告有2 子（含被害人）1 女等事實，
    均為被告所不爭執，並有上開刑事案件判決書、醫療費用收
    據、治喪費用明細、規費繳納收據、戶口名簿、扣繳憑單、
    家庭平均每戶全年經常性支出表、簡易生命表、貸款餘額證
    明書等影本附卷可稽，足堪認為原告上開主張為真實，惟原
    告主張林祈成無何交通過失行為等，則為被告所爭執，並以
    上開情詞置辯。
四、與有過失原則適用之爭執：
（一）按民法第217 條第1 項規定之目的，在謀求加害人與被害
      人間之公平，故在裁判上法院得以職權減輕或免除之。此
      外民法第192 條、第194 條規定不法侵害他人致死者，對
      於支出殯葬費之人，及被害人之父、母、子、女、配偶非
      財產上之損害，亦應負損害賠償責任，係間接被害人得請
      求賠償之特例。此項請求權，自理論言，雖係固有之權利
      ，然其權利係基於侵權行為之規定而發生，自不能不負擔
      直接被害人之過失，倘直接被害人於損害之發生或擴大與
      有過失時，依公平之原則，亦應有民法第217 條過失相抵
      規定之適用。
（二）經查，原告主張之本件侵權行為因果關係，其中被告固然
      有駕車超速之肇責性，為本件交通事故之主要肇因，然直
      接被害人即原告之子林祈成亦疏未注意，在台北縣中和市
      ○○路○ 段13 1巷處違規穿越馬路（即自131 巷口旁便利
      商店出來，跑步跨越131 巷欲斜行穿越對向中山路快車道
      至對向雙號路側），被告見狀煞車仍閃避不及，致其車輛
      右前車頭及照後鏡撞擊林祈成之事實，此據被告指陳明確
      ，並有道路交通事故調查報告表（草圖）、道路交通事故
      現場圖、道路交通事故調查報告表（一）（二）、道路交
      通事故談話紀錄表、交通事故查訪報告表、現場照片14幀
      等附於上開刑事偵審卷可稽，且為臺灣高等法院97年度交
      上易字第264 號刑事確定判決所審認之事實，故本件被告
      爭執直接被害人林祈成於損害之發生亦與有過失，堪認可
      採信。本院審酌被告與林祈成2 人之過失情狀，認為林祈
      成酌情應負10分之2 之責任，參照上開說明，本件原告自
      不能不負擔直接被害人之過失，應予過失相抵，各應負擔
      損害額10分之2 。
五、原告得請求被告賠償之範圍：
（一）醫療費用及殯葬費：
      按不法侵害他人致死者，對於支出醫療及增加生活上需要
      之費用或殯葬費之人，亦應負損害賠償責任。民法第192
      條第1 項定有明文。本件原告乙○○、丙○○各主張支出
      林祈成之醫療費用及殯葬費為19萬9616元、19萬9615元，
      已據原告提出醫療費用收據、治喪費用明細、規費繳納收
      據等為證，並為被告所不爭執，故原告2 人主張受有上開
      費用之損害，應屬可信。
（二）扶養費：
      按「被害人對於第三人負有法定扶養義務者，加害人對
        於該第三人亦應負損害賠償責任」，此固為民法第192
        條第2 項所明定，惟同法第1117條就受扶養之要件亦規
        定「受扶養權利者，以不能維持生活而無謀生能力者為
        限。前項無謀生能力之限制，於直系血親尊親屬，不適
        用之」，此所謂「不能維持生活」，係指不能以自己之
        財產維持生活者而言；反面言之，如能以自己之財產維
        持生活者，自無受扶養之權利。
      查原告自陳乙○○、丙○○名下財產約各約為1179萬、
        866 萬元，惟亦有貸款債務約1765萬元等語，其所述資
        產部分核與本院調閱之原告2 人稅務電子閘門財產明細
        表所示資產狀況大致相符（見本院卷第13至第24頁），
        顯見原告2 人應有上開積極財產。至於原告所述消極財
        產負債部分，核其所提之授信歸戶資料、貸款餘額證明
        書所載（見本院卷第46至第50頁），固然存在貸款債務
        約1765萬元，然該債務均為原告乙○○1 人所積欠，足
        信乙○○所述其無固定收入，每月為支付上開貸款金額
        ，已無法負荷，生活處於左支右絀、捉襟見肘之狀態，
        喪失林祈成之扶養後，其有不能維持生活之情形，應屬
        可採信。本院審酌對於原告乙○○餘命期間內，負有法
        定扶養義務者，除本件直接被害人林祈成外，尚有其配
        偶丙○○、長子林韋霖、長女林純憶3 人，故乙○○所
        受扶養權利損失之比例應為4 分之1 ，而非其所主張之
        2 分之1 。依此比例及台北縣政府主計室網站公布之95
        年台北縣家庭平均每戶年收支表，每戶年平均支出為74
        萬7871元，每戶平均人口為3.28人，每人年平均支出為
        22萬8009元，原告乙○○出生年月日為46年9 月3 日至
        林祈成死亡之日為50歲，參照內政部網站公佈之95年台
        灣省簡易生命表男性50歲，其平均餘命為28.30 歲，原
        告乙○○之受扶養損害金額計為101 萬4640元（計算式
        228,009 元×霍夫曼係數17.8042 ×1/4 ＝0000000）
        。
      另原告丙○○未舉證其有何消極財產，參照首開說明及
        審酌台灣地區一般國民生活所需，與上開每人年平均支
        出額22萬8009元，則原告丙○○自己既有866 萬元財產
        資力，足供其至少維持生活35年以上，已逾原告丙○○
        自陳之國民餘命年限。從而原告丙○○主張其有權受直
        接被害人林祈成之扶養，被告應賠償此部分損失一情，
        ，顯然於法無據，難予准許。
（三）精神損害範圍：
      按「不法侵害他人致死者，被害人之父、母、子、女及
        配偶，雖非財產上之損害，亦得請求賠償相當之金額」
        ，民法第194 條定有明文。
      本件原告2 人係直接被害人之父、母，此為兩造所不爭
        執，原告主張直接被害人由原告扶養照料長大成人，林
        祈成在家中對父母極為孝順、與兄妹相處亦融洽非常，
        假日經常陪同母親上街買菜，一家和樂，今因被告之過
        失，奪去一條寶貴之生命，對原告而言，白髮人送黑髮
        人，更是人生最大之悲痛等情，本院審酌一般倫理親情
        ，原告所述因被告之侵權行為，其等精神受創，受有非
        財產上之損害，應屬可信。衡量兩造互不爭執之原告乙
        ○○係國中夜間部畢業、丙○○為高職畢業，2 人目前
        無業，及如上2 人財產資力狀況，與本件被告教育程度
        為國民中學畢業，目前受雇印刷廠工作，年收入約30餘
        萬元，無其他資產，積欠卡債約數萬元等情之兩造身分
        、地位、經濟狀況，本院認為原告各主張300 萬元之損
        害，自嫌過高，乙○○部分應核減為100 萬元，丙○○
        部分應核減為150 萬元，方屬公允。
（四）以上合計，乙○○之損害範圍為221 萬4256元（199616＋
      0000000 ＋0000000 ＝0000000） ，丙○○之損害範圍為
      169 萬9615元（199615＋0000000 ＝0000000） 。然依上
      所述，本件原告自不能不負擔直接被害人之過失，應予過
      失相抵，各應負擔損害額10分之2 。從而，原告乙○○得
      請求被告賠償之範圍為177 萬1405元（0000000 ×8/10＝
      0000000 ，小數點以下四捨五入）；丙○○得請求被告賠
      償之範圍為135 萬9692元（0000000 ×8/10＝0000000）
      。
六、從而原告依據民法第192 條第1 項、第194 條之法律關係，
    訴請被告賠償上開過失相抵計算後之金額，及自起訴狀繕本
    送達翌日即97年7 月22日起至清償日止之法定遲延利息，於
    法有據，應予准許，逾此部分之請求，則屬無據，不應准許
    。
七、原告2 人陳明願供擔保，聲請宣告假執行，經核其勝訴部分
    ，合於法律之規定，爰酌定相當之擔保金額告之；其餘假執
    行之聲請，因訴之駁回而失所依附，不予准許。
八、結論：本件原告之訴，為一部有理由，一部無理由，並依民
    事訴訟法第79條、第85條第1 前段項、第390 條第2 項，判
    決如主文。
中    華    民    國    97    年    12    月    30    日
                  民事第二庭    法  官  陳財旺
以上正本係照原本作成。
如對本判決上訴，須於判決送達後20日內向本院提出上訴狀。
中    華    民    國    97    年    12    月    30    日
                                書記官  孫國慧


司法院資訊處製作；財團法人民間司法改革基金會備份。
